臺灣高等法院臺南分院民事判決
110年度建上易字第11號
上  訴  人  江明炎  
被  上訴人  羅煥三  
訴訟代理人  嚴庚辰    律師
            江立偉    律師 
上列當事人間請求給付遲延違約金事件，上訴人對於中華民國11
0年4月26日臺灣嘉義地方法院第一審判決(109年度建字第17號)
提起上訴，本院於110年11月2日言詞辯論終結，判決如下：
    主  文
原判決關於命上訴人給付超過新台幣壹拾萬柒仟伍佰貳拾元本息
部分，及該部分假執行之宣告，暨該訴訟費用之裁判均廢棄。
上開廢棄部分，被上訴人在第一審之訴及其假執行之聲請均駁回
。
其餘上訴駁回。
廢棄部分第一、二審訴訟費用由被上訴人負擔，其餘第二審訴訟
費用由上訴人負擔。
    事實及理由
一、被上訴人主張略以：
  ㈠其將向訴外人江金麟承攬之嘉義縣○○○○○村○○00號房屋（下稱
    本件房屋）2樓增建工程(不含鐵工工程部分)（下稱本件工
    程）發包給上訴人，約定工程總價為新臺幣（下同）192萬
    元，按照施工進度分4次付款（第1次：訂金30萬元，第2次
    ：磚施作完工70萬元，第3次：貼磁磚完工45萬元，第4次：
    完工47萬元），上訴人應該在開工後半年也就是180個工作
    天完工。上訴人在民國108年6月15日進場施作，因為施工態
    度不佳，造成工程進度嚴重落後，被上訴人因此和上訴人在
    108年12月2日簽訂工程書面契約（本件書面契約），把兩造
    原先口頭約定之事項，以書面記載清楚，防止紛爭。
  ㈡上訴人於108年6月15日開工，應在開工日後半年（108年12月
    15日）內完工，但是上訴人延宕工期，迄今仍未完工，被上
    訴人自得依本件書面契約第28條第1項之約定，請求上訴人
    給付自108年12月15日起，至上訴人完工日止，以工程總價
    千分之1計算，按日計算之遲延工程違約金。因上訴人迄今
    仍未完工，被上訴人先以本件訴訟之起訴日（109年9月2日
    ）為遲延違約金計算之末日，上訴人已遲延262日，應該給
    付之違約金為50萬3040元。因此，依民法第229條第1項、第
    231條第1項規定及本件工程契約第28條第1項之約定，請求
    上訴人如數給付，並加計法定遲延利息。原審判命上訴人應
    給付被上訴人26萬3040元本息並無不合，上訴人之上訴為無
    理由。並聲明：上訴駁回。(原審駁回被上訴人逾26萬3040
    元本息之請求，被上訴人未上訴，不在本院審理範圍)。
二、上訴人則抗辯略以：　 
　㈠本件工程在108年6月15日只有開工，兩造是在108年12月2日
    才簽約，應從108年12月2日開始計算工期。因180日是工作
    天，是受氣候因素影響而造成施工進度延宕，自應扣除。
　㈡兩造於108年6月間以口頭約定修建。約定事項：第1次應付30
    萬，第2次磚頭施作完工後應付70萬，第3次貼磁磚完工後應
    付45萬，第4次完工應付47萬，並無約定施工工期及實際完
    工時間，以工程進度作為收取工程款項依據。108年11-12月
    間修建工程進行中，因發生工安事件，上訴人因資金調度需
    求，多次與被上訴人協商預借工程款項，但均被拒絕，至此
    ，上訴人為求保障及順利收取完工工程款項，才於108年12
    月2日與被上訴人補簽書面契約，作為施工依據。上訴人在
    本件工程第三期工程施作期間，被上訴人已與江金麟在109
    年1月31日協商，工程內容已不再包含3樓增建工程，另於10
    9年2月19日外牆貼磁磚完畢，第三期工程已於109年4月2日
    完成(有施工筆記)，被上訴人理應給付工程款本件工程施工
    進度的第3期的磁磚貼附工程，上訴人已經在109年4月1日前
    完成，依照本件書面契約第26條付款辦法，被上訴人應該給
    付工程款30萬元，但被上訴人遲不給付，導致上訴人沒有錢
    可以購買工程材料及雇用工人，而無法繼續施作第4期的工
    程。後來經上訴人提起給付工程款訴訟，在原審法院109年
    度簡上字第52號給付工程款事件以15萬元和解，被上訴人於
    109年9月18日才匯款15萬元給上訴人。
　㈢本件工程已經在109年10月15日完工，被上訴人卻又拖延不願
    意驗收，且本件工程已在109年12月15日完成交屋。又本件
    工程，上訴人只承包土水部分，被上訴人另有洽鐵工施作、
    水電施作，上訴人亦須配合他們施工時段，另遇有雨天須停
    工，工程施工段落、施工期日、施工延遲非上訴人所能掌握
    ，施工完成交屋，亦需各方面配合，工程遲延並無可歸責上
    訴人之事由，且江金麟未對被上訴人請求遲延違約金，被上
    訴人不應以補簽書面契約為依據，要求下游承包即上訴人給
    付遲延違約金等語。
　㈣聲明：⒈原判決不利於上訴人部分廢棄。⒉上開廢棄部分，被
    上訴人於第一審之訴及假執行之聲請均駁回。
三、兩造不爭執之事實：
㈠㈠被上訴人承包江金麟本件房屋二樓增建工程，被上訴人將    
  本件工程分包給上訴人施作，約定：
    ⒈總工程款192萬元，分4期給付，第1期訂金30萬元，第2期
      磚頭施作完成後給付70萬元，第3期地面磁磚施作完成後
      給付45萬元，第4期工程全部完工後給付尾款47萬元；
　  ⒉工程應該從開工日起180天完工；
　　⒊如果因為可歸責於上訴人的事由致逾期完工，應該按日以
      工程總價的千分之1計算遲延違約金。
  ㈡被上訴人於108年6月15日書寫兩造約定工項進度及各期領取
    金額手稿，經上訴人按指印認可。
　㈢108年12月2日兩造簽立原證二工程契約書。
㈣㈣上訴人曾另案請求被上訴人就本件工程修繕磁磚部分應給    
  付第3次工程款，經臺灣嘉義地方法院(下稱原審法院)於10   
   9年5月28日以109年度嘉簡字第316號判決被上訴人應給付   
   上訴人30萬元本息；嗣兩造於109年8月19日經原審法院以1  
    09年度簡上字第52號成立和解：被上訴人給付上訴人15萬  
    元在案。被上訴人業於109年9月18日匯款15萬元予上訴人  
    。
  ㈤本件工程於109年10月15日完工。
四、兩造爭執之事項：
㈠㈠本件工程之開工日，係何日起算(108年6月15日？或108年    
  12月2日？)
  ㈡本件工程之完工日，是否有遲延？
  ⒈⒈若是，上訴人逾期完工幾日？
    ⒉是否有可歸責於上訴人之事由？
  ⒊⒊被上訴人得請求之遲延違約金若干?
五、本院之判斷：　　　　
　㈠本件工程開工日應為108年6月15日：
 　 上訴人雖然抗辯本件工程開工日應係兩造訂立本件書面契約
    之108年12月2日云云。但查：
　　⒈兩造在108年12月2日簽訂之本件書面契約第4條雖然記載：
      「本工程應於雙方簽訂契約後十日內開工，並於半年180
      個工作天內完成。」等語（見原審卷第23頁）。但上訴人
      提出兩造約定工項進度及各期領取金額手稿內記載「阿炎
      民國108年6月15日開工」，並有上訴人簽名；另外上訴人
      和江金麟簽署江宅（三樓）拋光地磚興建-委託書內第壹
      項案緣也記載「本建案自民國108年6月間開始動工興建」
      等語（見原審卷第69頁、第75頁）。依據前述證據，被上
      訴人主張本件工程契約是先以口頭約定，108年12月2日是
      因故補簽訂書面契約，開工日是108年6月15日等情，並非
      無據。再者，上訴人在原審審理時，法官詢問其2樓增建
      工程是何時去施工，陳稱略以：因為適逢雨季，所以到9
      月才開始做等語，而上訴人109年9月25日提出書狀內也記
      載略以「上訴人工人在108年10月15日受傷，拖了一個半
      月預備15萬元才得和解。」等語（見原審卷第111、105頁
      ），凡此更可以佐證上訴人在108年6月15日已經開工，如
      果上訴人依約應該在108年12月2日開工，上訴人為何提早
      數月在當年9月就開始施作？又工人為何會在108年10月15
      日因施工受傷？綜合以上事證，被上訴人主張開工日為10
      8年6月15日，應可信為真實。
　  ⒉本件工程工期從108年6月15日起算，被上訴人主張兩造係
      事後將口頭約定以書面記載清楚，防止紛爭。則依照前述
      契約約定，係約定180個工作天，而非日曆天，自應將星
      期例假日予以扣除(即108年6月15日至109年2月之每月工
      作天依序為10日、23日、22日、20日、22日、21日、22日
      、18日、19日，合計177日，109年3月1日為星期日，故計
      至109年3月4日，合計180日工作日)，是本件工程應於109
      年3月4日完工，而非於108年12月15日完工。
　㈡可歸責於上訴人遲延完工之日數為56日：
　　⒈上訴人辯稱因為6到9月間適逢雨季不能施工，不可歸責其
      事由等情，雖然提出中央氣象局番路測站108年逐日降雨
      量表做為證據。但是，依據該雨量表記載，在108年6月15
      日至9月間之日降雨量，只有108年8月15日、16及30日降
      雨量分別為117、105及128㎜，達到中央氣象局所定「大雨
      」的標準（24小時降雨量80㎜以上），其餘均是10到5、60
      ㎜（見原審卷第185、207頁）。而上訴人亦未主張及證明
      前述降雨如何影響其要徑作業，致使上訴人必須全部停工
      ，有不能施作之事實。是則上訴人前述抗辯，自不能採信
      。
　  ⒉上訴人又辯稱施工人員受傷及從108年10月15日後沒有拿到
      工程款，致不能施工，不可歸責上訴人等情云云。然上訴
      人之施工人員是由上訴人所僱用，如果有投保意外險或勞
      工保險之必要，自應由上訴人負責；上訴人僱請的施工人
      員在施工時受傷，也應由上訴人依法負責賠償，與被上訴
      人無關。因此，上訴人僱用之工人邱櫻絨在108年10月15
      日施工時受傷之事實，雖有和解書可以證明（見原審卷第
      81頁），但上訴人仍可僱用其他工人繼續施作，不能認係
      不可歸責上訴人之事由致無法施工。再者，被上訴人主張
      上訴人已經領取第1、2期工程款之事實，上訴人亦未爭執
      ，而且有前述兩造約定工項進度及各期領取金額手稿可以
      證明。又上訴人在109年10月5日提出書狀內也記載「被上
      訴人亦依口頭契約，準時付第一、二期工程款給上訴人」
      等語（見原審卷第129頁），足以認定被上訴人第1、2期
      工程款之給付並無遲延。因此，在上訴人完成第3期工程
      （磁磚地面工程）前，被上訴人並無給付第3期工程款之
      義務，上訴人又未證明在108年10月15日已經完成第3期工
      程，被上訴人當然沒有給付該期工程款之義務，是則上訴
      人辯稱從108年10月15日起沒有領到工程款致不能施作，
      不可歸責上訴人等情，為不可採。
  　⒊至於上訴人抗辯從109年4月30日起到109年9月18日為止停
      工，不可歸責於上訴人等情，經原審認定依據本件工程契
      約約定，被上訴人應該在上訴人施作磁磚地面工程完工後
      給付第3期工程款，因此，如果被上訴人在上訴人完成前
      述工程後沒有依約給付第3期工程款，上訴人自得拒絕施
      作第4期工程。而上訴人是在109年4月29日完成該第3期工
      程，依約被上訴人應該在109年4月30日給付第3期工程款
      給上訴人，但是被上訴人一直到109年9月18日才匯款給付
      全部第3期工程款。被上訴人在上訴人施作第4期工程前既
      然有先給付第3期工程款的義務，則上訴人在被上訴人給
      付前自得拒絕履行自己施作第4期工程的給付義務，而且
      上訴人也已經寄發存證信函表明在領取第3期工程款前停
      工（拒絕履行施作第4期工程的給付義務)，有存證信函及
      郵件回執可以證明（見原卷第45、203頁）。是則，從109
      年4月30日起到109年9月18日(被上訴人請求至109年9月2
      日)為止期間，上訴人自不負遲延責任。原審因而駁回此
      期間之遲延違約金，被上訴人未上訴，本院自不再另予審
      究。
　  ⒋基上，上訴人依約應該在109年3月4日前完工，而上訴人並
      未提出證據證明從108年6月15日起到109年4月29日為止，
      有何因為不可歸責於上訴人的事由，致使不能施作本件工
      程的事實為真實，是則被上訴人主張上訴人逾期完工的事
      實，應該可以採信。又可歸責上訴人遲延之日數，係自10
      9年3月5日起至109年4月29日止，共56日，為上訴人逾期
      完工之日數，已甚明確。
　  ㈢上訴人應給付被上訴人的違約金為10萬7520元：
　　　上訴人既然未在約定期限內完工，遲延56日，則被上訴人
      依據本件書面契約第28條第1項約定，請求上訴人給付按
      日依照工程總價的千分之1計算違約金10萬7520元【計算
      式：1,920,000元×0.001×56＝107,520元】，自屬有據，應
      予准許。逾此之請求，尚非有據，不應准許。
六、綜上所述，被上訴人依據系爭契約所定給付遲延違約金之法
    律關係，請求上訴人給付10萬7520元，及自起訴狀繕本送達
    之翌日（即109年9月11日，見原審卷第39頁送達證書）起，
    至清償日止，按照年息百分之5計算之法定遲延利息，為有
    理由，應予准許。逾此所為請求，為無理由，應予駁回。原
    審就超過上開應准許部分，為上訴人敗訴之判決，並依職權
    為假執行之宣告，自有未洽。上訴意旨就此部分指摘原判決
    不當，求予廢棄改判，為有理由。至於上開應准許部分，原
    審判命上訴人給付，並為假執行之宣告，核無違誤，上訴意
    旨，就此部分，仍執陳詞，指摘原判決不當，求予廢棄，為
    無理由，應駁回其上訴。
七、據上論結，本件上訴為一部有理由，一部無理由，依民事訴
    訟法第450條、第449條第1項、第79條，判決如主文。
中　　華　　民　　國　 110　　年　　11　　月　　23　　日
                    工程法庭  審判長法  官  吳上康

                                    法  官  林育幟

                                    法  官  李素靖
上為正本係照原本作成。
不得上訴。　　　　　　　　　　　　　　
中　　華　　民　　國　　110 　年　　11　　月　　23　　日

                                    書記官  高曉涵